【裁判字號】    95,易,2618
【裁判日期】    951229
【裁判案由】    詐欺
【裁判全文】
臺灣臺北地方法院刑事判決              95年度易字第2618號
公  訴  人  臺灣臺北地方法院檢察署檢察官
被      告  甲○○
上列被告因詐欺案件，經檢察官提起公訴（95年度偵字第22735
號），經本院合議庭裁定改依簡式審判程序審理，茲判決如下：
    主    文
甲○○幫助意圖為自己不法之所有，以詐術使人將本人之物交付
，處拘役伍拾伍日，如易科罰金，以銀元佰元即新臺幣玖佰元
折算壹日。
    事    實
一、甲○○於民國九十五年一月二日，因投資寵物店失利，缺錢
    花用，見報載收購帳戶之小廣告後，隨即循小廣告上之電話
    與真實姓名、年籍均不詳之成年男子取得聯繫，在得預見將
    其金融機構開立帳戶之存摺、提款卡及密碼條售予不相識之
    人使用，其帳戶有遭人利用作為詐騙工具可能之情形下，仍
    基於幫助詐欺之犯意，在聯繫當日即依該成年男子之指示，
    前往臺北市○○○路○段七七號一樓之臺北富邦商業銀行股
    份有限公司敦和分行（下稱富邦銀行敦和分行），以其名義
    申請開設帳號000000000000號帳戶，取得該帳
    戶存摺、提款卡及密碼條後，旋於翌日即九十五年一月三日
    ，在臺北市○○○路○段上之六張犁郵局前，以新臺幣（下
    同）四千元至六千元間之代價，將其富邦銀行敦和分行上開
    帳戶存摺、提款卡及密碼條售予該成年男子。俟該真實姓名
    、年籍不詳之成年男子所屬之犯罪集團取得甲○○所交付之
    富邦銀行敦和分行上開帳戶存摺、提款卡及密碼條後，即基
    於詐欺之犯意，先於不詳時、地在雅虎奇摩拍賣網站上張貼
    訊息，佯裝以三千元之拍賣價格出售該時市價約一萬元之行
    動電話，嗣於九十五年一月十八日凌晨一時許，乙○○上網
    訂購後，旋由一真實姓名、年籍均不詳，自稱「小宜」之成
    年男子循乙○○上網所留之聯絡電話與乙○○聯絡，對乙○
    ○謊稱該支行動電話拍賣業已成交，要求乙○○將拍賣款項
    三千元匯入甲○○上開富邦銀行敦和分行帳戶，再於高雄縣
    鳳山市五甲地區交付行動電話之詐術，使乙○○陷於錯誤，
    誤以為真，而依指示於同日凌晨一時十一分三十九秒許，在
    高雄縣岡山市內轉帳匯款三千元至甲○○上開富邦銀行敦和
    分行帳戶中。嗣因乙○○在完成匯款後，該自稱「小宜」之
    成年男子未依約至高雄縣鳳山市五甲地區交付拍得之行動電
    話，乙○○始知受騙，報警處理後循線查獲甲○○。
二、案經乙○○訴由高雄縣政府警察局鳳山分局報請臺灣高雄地
    方法院檢察署檢察官偵查後，簽請臺灣高等法院檢察署准令
    移轉臺灣臺北地方法院檢察署檢察官偵查起訴。
    理    由
一、訊據被告甲○○對於上開犯罪事實坦承不諱，並經證人乙○
    ○於警詢時證述在卷，此外，並有被告上開富邦銀行敦和分
    行九十五年五月十日北富銀敦和字第０九五六００００五三
    號函暨函覆之開戶基本資料及交易明細表、本院九十五年訴
    字第一０五六號刑事判決各一份在卷可稽，據此足徵被告上
    開自白屬實可採。
二、按一般國人向金融機構開設帳戶，並無任何法令限制，若係
    用於正當用途者，當可光明正大自行申請使用，而帳戶係為
    存提款及轉帳匯款之用，倘刻意收集他人帳戶使用者，依一
    般常識極易判斷係為藉此躲避遭人循線追查之目的而為，自
    可產生與不法犯罪目的相關之合理懷疑。而見諸各大平面及
    電子媒體報導，或以中獎、退稅、信用卡款對帳或提款卡密
    碼外洩，疑似遭人盜領存款等事由，利用人頭帳戶作為轉帳
    帳戶，謊騙被害人至金融機構櫃檯電匯，抑或持提款卡至自
    動櫃員機依其指示操作，使被害人在不知情之狀況下依指示
    操作匯出款項後，隨即將之提領一空之詐騙手法，層出不窮
    ，以被告係一智慮成熟並具相當社會經驗之成年人而言，對
    此一犯罪型態，自難諉為不知。況帳戶存摺、印章、提款卡
    及密碼條，均係關乎個人金融信用及隱私之重要物件之一，
    縱親如父母子女或夫妻，衡常若非出於特殊事由或目的，即
    無任意將之交由他方保管或使用，遑論係為獲取相當對價而
    將之出租或售予不相熟識之第三人使用。準此，被告在與向
    其收購上開富邦銀行敦和分行帳戶存摺、提款卡及密碼條之
    真實姓名、年籍均不詳之成年男子素不相識，且不知該成年
    男子之來歷是否正當之情形下，出於獲取每個帳戶四千元至
    六千元代價之目的，將上開帳戶存摺、提款卡及密碼條持交
    該成年男子使用時，其對於該等帳戶可能遭人用以上開手段
    詐騙他人轉帳匯款之人頭帳戶使用，當無不能預見之可能。
    是以，被告在此預見及認知下，仍將其上開富邦銀行敦和分
    行帳戶存摺、提款卡及密碼條持交該真實姓名、年籍均不詳
    之成年男子使用，容任詐欺取財結果之發生，其主觀上顯有
    幫助他人遂行詐欺取財之不確定故意甚明。綜上，被告上開
    幫助詐欺取財犯行，洵堪認定，本件事證明確，應予依法論
    處。
三、按被告行為後，刑法部分條文業於九十四年一月七日修正，
    九十四年二月二日公布，九十五年七月一日施行，現行刑法
    第二條第一項規定：「行為後法律有變更者，適用行為時之
    法律。但行為後之法律有利於行為人者，適用最有利於行為
    人之法律。」，上開規定乃與刑法第一條罪刑法定主義契合
    ，而貫徹法律禁止溯及既往原則，係規範行為後法律變更所
    生新舊法律比較適用之準據法，是刑法第二條本身雖經修正
    ，但刑法第二條既屬適用法律之準據法，本身尚無比較新舊
    法之問題，應一律適用裁判時之現行刑法第二條規定以決定
    適用之刑罰法律，先予敘明。而本次刑法修正之比較新舊法
    ，應就罪刑有關之共犯、未遂犯、想像競合犯、牽連犯、連
    續犯、結合犯，以及累犯加重、自首減輕暨其他法定加減原
    因（如身分加減）與加減例等一切情形，綜其全部罪刑之結
    果而為比較（最高法院九十五年五月二十三日九十五年度第
    八次刑庭會議決議參照）。茲查：
  (一)刑法第三百三十九條第一項之詐欺取財罪，法定刑為五年以
    下有期徒刑、拘役或科或併科一千元以下罰金，其中罰金刑
    部分，依修正後刑法施行法增訂第一條之一規定：「中華民
    國九十四年一月七日刑法修正施行後，刑法分則編所定罰金
    之貨幣單位為新臺幣。九十四年一月七日刑法修正時，刑法
    分則編未修正之條文定有罰金者，自九十四年一月七日刑法
    修正施行後，就其所定數額提高為三十倍。但七十二年六月
    二十六日至九十四年一月七日新增或修正之條文，就其所定
    數額提高為三倍」；另刑法第三十三條第五款修正為：「主
    刑之種類如下：五、罰金：新臺幣一千元以上，以百元計算
    之。」，而刑法第三百三十九條第一項非自七十二年六月二
    十六日至九十四年一月七日新增或修正之條文，於九十五年
    七月一日即九十四年一月七日刑法修正施行後，固應依刑法
    施行法第一之一條規定，改以新臺幣計算罰金數額，且提高
    罰金數額至三十倍，所得科處之罰金刑最高為新臺幣三萬元
    、最低為新臺幣一千元。然依被告行為時之刑罰法律，即罰
    金罰鍰提高標準條例第一條前段規定之提高倍數十倍及刑法
    第三十三條第五款規定之罰金最低額一元計算，該罪之罰金
    刑最高為銀元一萬元，最低額為銀元一元，經依現行法規所
    定貨幣單位折算新臺幣條例予以折算後，最高額雖與新法同
    為新臺幣三萬元，然最低額僅為新臺幣三元。是以，比較上
    述修正前、後之刑罰法律，以被告行為時之舊法對其較為有
    利，應適用修正前刑法第三百三十九條第一項之詐欺取財罪
    予以論處。
  (二)修正後刑法第三十條規定：「幫助他人實行犯罪行為者，為
    幫助犯。雖他人不知幫助之情者，亦同。幫助犯之處罰，得
    按正犯之刑減輕之。」，與被告行為時即修正前刑法第三十
    條：「幫助他人犯罪者，為從犯。雖他人不知幫助之情者，
    亦同。從犯之處罰，得按正犯之刑減輕之。」之規定，法條
    文字固有所修正，惟揆諸本條之修正理由，係為符合學界通
    說即幫助犯應採共犯從屬性說之「限制從屬形式」之理論，
    明示幫助犯之成立以被幫助者具備違法性為必要，而不論被
    幫助者是否具有有責性。至於幫助犯之處罰效果，係「得減
    輕其刑」，於修正前後刑法第三十條規定則無不同，是適用
    修正前刑法第三十條之規定，對於被告並無不利。
  (三)修正前刑法第四十一條第一項前段規定：「犯最重本刑為五
    年以下有期徒刑以下之刑之罪，而受六個月以下有期徒刑或
    拘役之宣告，因身體、教育、職業、家庭之關係或其他正當
    事由，執行顯有困難者，得以一元以上三元以下折算一日，
    易科罰金。」，該時易科罰金之折算標準，依修正前罰金罰
    鍰提高標準條例第二條前段（現已刪除）之規定，係就其原
    定數額提高為一百倍折算一日，亦即被告行為時之易科罰金
    折算標準，應以銀元三百元折算一日，經折算為新臺幣後，
    應以新臺幣九百元折算為一日。惟九十五年七月一日修正公
    布施行之刑法第四十一條第一項前段則規定：「犯最重本刑
    為五年以下有期徒刑以下之刑之罪，而受六個月以下有期徒
    刑或拘役之宣告者，得以新臺幣一千元、二千元或三千元折
    算一日，易科罰金。」，比較修正前後之易科罰金折算標準
    ，以九十五年七月一日修正公布施行前之規定，較有利於受
    刑人，自應依刑法第二條第一項前段，適用修正前刑法第四
    十一條第一項前段規定，定其折算標準。
  (三)綜上，依整體比較之結果，以修正前刑法規定對被告較為有
    利，爰依修正後刑法第二條第一項前段之規定，適用行為時
    即修正前刑法之相關規定予以處斷。
四、核被告所為，係幫助犯修正前刑法第三百三十九條第一項之
    詐欺取財罪。其幫助他人犯罪，為從犯，應依修正前刑法第
    三十條第二項之規定，按正犯之刑減輕之。爰審酌被告犯罪
    之動機、目的、手段，因投資寵物店失利，缺錢花用，始起
    意出售上開富邦銀行敦和分行帳戶存摺、提款卡及密碼條供
    他人使用，致證人乙○○遭詐騙三千元、危害社會經濟秩序
    、惟念其非實際遂行詐欺犯行之人，且證人乙○○遭詐騙之
    金額尚屬輕微、事後坦承犯行之態度等一切情狀，量處如主
    文所示之刑，並依修正前刑法第四十一條第一項前段規定，
    諭知易科罰金之折算標準。
五、末按被告所犯為死刑、無期徒刑、最輕本刑三年以上有期徒
    刑之罪或高等法院管轄第一審案件以外之罪，並經被告於準
    備程序就被訴事實為有罪之陳述，經告知簡式審判程序之旨
    ，並聽取被告及檢察官之意見後，經本院合議庭依刑事訴訟
    法第二百七十三條之一第一項規定，裁定由受命法官獨任進
    行簡式審判程序審理，併予敘明。
據上論斷，應依刑事訴訟法第二百七十三條之一第一項、第二百
九十九條第一項前段，刑法第二條第一項前段、修正前刑法第三
十條、第三百三十九條第一項、第四十一條第一項前段，罰金罰
鍰提高標準條例第一條前段、修正前罰金罰鍰提高標準條例第二
條，現行法規所定貨幣單位折算新臺幣條例第二條，判決如主文
。
本案經檢察官高怡修到庭執行職務。
中    華    民    國    95    年    12    月    29    日
                        臺灣臺北地方法院刑事第十五庭
                            法  官  吳麗英
上正本證明與原本無異。
如不服本判決，應於判決送達後10日內向本院提出上訴狀（應抄
附繕本）。告訴人或被害人如對於本判決不服者，應具備理由請
求檢察官上訴，其上訴期間之計算係以檢察官收受判決正本之日
期為準。
                            書記官  田華仁
中    華    民    國    95    年    12    月    29    日
附錄本案論罪科刑法條：
刑法第三百三十九條：
意圖為自己或第三人不法之所有，以詐術使人將本人或第三人之
物交付者，處五年以下有期徒刑、拘役或科或併科一千元以下罰
金。
以前項方法得財產上不法之  益或使第三人得之者，亦同。
前二項之未遂犯罰之。


司法院資訊處製作；財團法人民間司法改革基金會備份。
